臺灣臺中地方法院民事判決
110年度訴字第3052號
原      告  胡芝（即陳炳輝遺產管理人）


被      告  余宗光（即陳菊之繼承人）

            余玉珍（即陳菊之繼承人）


            陳靜文（即陳菊之繼承人）



上列當事人間請求確認債權不存在等事件，本院於民國110年5月
5日言詞辯論終結，判決如下：
    主    文
一、確認被告就其被繼承人陳菊所遺於陳炳輝所有坐落臺中市○○
    區○○段○○○地號土地所設定如附表所示之抵押權及該抵押權
    所擔保之債權不存在。
二、被告應就前項所示之抵押權辦理繼承登記後，將前項所示之
    抵押權塗銷。
三、原告其餘之訴駁回。
四、訴訟費用新臺幣1萬900元由被告負擔。
    事實及理由
壹、程序方面：
一、原告起訴聲明原請求：「㈠確認陳菊對陳炳輝所有坐落臺中
    市○○區○○段00地號土地所設定如附表所示之抵押權及所擔保
    之債權不存在。㈡被告應將前項抵押權登記予以塗銷。」（
    見本院卷第13頁）嗣於民國111年5月5日言詞辯論中變更聲
    明為：「㈠被告應就其被繼承人所遺於陳炳輝所有坐落臺中
    市○○區○○段00地號土地所設定如附表所示之抵押權辦理繼承
    登記。㈡確認前項所示之抵押權及所擔保之債權不存在。㈢被
    告應將第1項所示之抵押權登記予以塗銷。㈣倘被告未配合辦
    理上開登記，由原告代位辦理之。」（見本院卷第189頁）
    核原告所為之變更與起訴之基礎事實同一，合於民事訴訟法
    第255條第1項第2款規定，應予准許。
二、被告均經合法通知，無正當理由，未於言詞辯論期日到場，
    核無民事訴訟法第386條所列各款情形，爰依原告之聲請，
    由其一造辯論而為判決。
貳、實體方面：　　
一、原告起訴主張：坐落臺中市○○區○○段00地號土地（即系爭土
    地）為被繼承人陳炳輝所有，系爭土地上雖遭陳菊設定擔保
    債權總金額新臺幣（下同）100萬元，存續期間為民國89年4
    月18日至90年4月18日，清償日期為90年4月18日之普通抵押
    權（即系爭抵押權）。然系爭抵押權所擔保之債權（下稱系
    爭債權）請求時效已罹於一般消滅時效最長15年期間，且於
    系爭債權請求權罹於時效消滅後經5年除斥期間，陳菊或其
    繼承人即被告未有行使抵押權，依民法第880條規定，系爭
    抵押權已罹於除斥期間而消滅。嗣陳炳輝於98年6月17日死
    亡，經本院以102年度司繼字第2519號裁定選任原告為陳炳
    輝之遺產管理人，而陳菊之繼承人即被告迄今未辦理繼承登
    記，系爭抵押權亦尚未塗銷，原告自得請求被告於辦理繼承
    登記後塗銷系爭抵押權等語。並聲明：如程序事項變更後之
    聲明。
二、被告未於言詞辯論期日到場，亦未提出書狀作何聲明或陳述
    。
三、本院之判斷:
  ㈠原告就其主張之事實，業據提出與其所述相符之本院102年度
    司繼字第2519號裁定、確定證明書、系爭土地登記第一類謄
    本、陳菊之除戶戶籍謄本、繼承系統表及繼承人即本件被告
    余宗光、余玉珍、陳靜文戶籍謄本（見本院卷第19至21頁、
    第59頁、第69至75頁、第97至112頁）為證，並有臺中市○里
    地○○○○000○0○00○里地○○○0000000000號函及函附之系爭土地
    登記公務用謄本在卷可憑(見本院卷第123至132頁)。被告已
    於相當時期受合法之通知而未於言詞辯論期日到場，亦未提
    出準備書狀為任何爭執，依民事訴訟法第280條第3項準用第
    1項規定，視同被告自認原告主張之事實，堪信原告主張上
    情為真實。
  ㈡按請求權，因15年間不行使而消滅；消滅時效，自請求權可
    行使時起算，民法第125條前段、第128條前段分別定有明文
    。次按以抵押權擔保之債權，其請求權已因時效而消滅，如
    抵押權人，於消滅時效完成後，5年間不實行其抵押權者，
    其抵押權消滅，民法第880條規定亦有明文。系爭抵押權所
    擔保之債權清償日期為90年4月18日，故陳菊對債務人即陳
    炳輝之債權請求權自90年4月18日起即可行使。陳菊及陳菊1
    05年5月16日死亡後繼承系爭債權之被告既未曾要求陳炳輝
    清償債務，亦查無其他中斷時效之情事，系爭債權請求權迄
    至105年4月17日即因時效完成而消滅。再依前揭民法第880
    條規定，被告亦未於上開消滅時效完成後5年內實行系爭抵
    押權，則系爭抵押權迄至110年4月17日即已歸於消滅。從而
    ，陳炳輝之遺產管理人即原告請求確認系爭債權及系爭抵押
    權不存在，即為有理由，應予准許。
  ㈢復按所有人對於妨害其所有權者，得請求除去之，民法第767
    條第1項中段定有明文。而所謂妨害者，包括使所有權負有
    負擔存在，如他物權消滅後仍不塗銷登記之情形屬之，所有
    人自得依上開規定，行使所有物除去妨害請求權，請求登記
    之抵押權人塗銷該抵押權之登記。查系爭抵押權所擔保之債
    權不存在，業經本院認定如上，又系爭抵押權設定登記之存
    在，對於系爭土地所有權之完整性及價值，顯然有所妨害，
    原告自得依民法第767條第1項規定，請求被告塗銷系爭抵押
    權設定登記。又被告為陳菊之繼承人，迄未就系爭抵押權辦
    理繼承登記，依民法第759條規定，被告應辦理繼承登記後
    ，始得處分系爭抵押權，是原告請求被告就系爭抵押權辦理
    繼承登記，亦屬有據，應予准許。
　㈣至原告主張倘被告怠於辦理，請求由原告代位辦理乙節，惟
    本判決既已判命被告應辦理繼承登記後，將系爭抵押權登記
    予以塗銷，則判決確定後被告依據此確定判決即負有辦理繼
    承登記之義務，被告倘未依判決結果履行，基於確定判決之
    執行力，自應許原告執上開確定判決，代為辦理繼承登記及
    塗銷抵押權登記，原告毋庸另行訴請代位被告辦理，是原告
    此部分請求係欠缺權利保護要件，自應予以駁回。 
四、本件事證已臻明確，原告其餘攻擊防禦方法，核與判決結果
    不生影響，爰不逐一論述。
五、本院審酌兩造勝敗情形，依民事訴訟法第79條規定，命由被
    告負擔。 
中　　華　　民　　國　　111 　年　　5　　月　　30 　 日
                  民事第二庭    法  官  吳怡嫺
以上正本係照原本作成。
如對本判決上訴，須於判決送達後20日內向本院提出上訴狀。如
委任律師提起上訴者，應一併繳納上訴審裁判費。
中　　華　　民　　國　　111 　年　　5 　　月　　31　　日
                                書記官  林佩倫

附表：（金額：新臺幣/日期：民國）

土地坐落 收件年期文號 登記日期 面積（平方公尺） 權利範圍 債權金額 存續期間 清償日期 臺中市○○區○○段00地號 89年里普資字第098150號 89年4月21日 1554.51 108分之9 100萬元 89年4月18日至90年4月18日 90年4月18日